【裁判字號】    98,簡上,217
【裁判日期】    990205
【裁判案由】    袋地通行權
【裁判全文】
臺灣高雄地方法院民事判決             98年度簡上字第217號
上  訴  人  加捷科技事業股份有限公司
法定代理人  乙○○
訴訟代理人  林石猛律師
            邱基峻律師
            張競文律師
            甲○○
被  上訴人  丙○○
訴訟代理人  蕭永宏律師
上列當事人間請求袋地通行事件，上訴人對於本院旗山簡易庭民
國98年1 月6 日所為第一審判決（97年度旗簡字第283 號）提起
上訴，本院於99年1 月18日言詞辯論終結，判決如下：
    主  文
原判決逾下列第二項部分及訴訟費用之裁判廢棄。
被告所有坐落高雄縣美濃鎮○○段七七二之一地號土地上如附圖
二編號A1所示壹佰壹拾玖點壹捌平方公尺之土地，及同段七七五
地號土地上如附圖二編號A2所示貳拾壹點玖陸平方公尺之土地，
應同意原告舖設公尺寬之柏油路面為通行道路，並將通行道路
部份之鐵皮圍籬拆除。
第一項廢棄部分，被上訴人在第一審之訴駁回。
其餘上訴駁回。
前開廢棄部分第一審訴訟費用（為第一審訴訟費用總額四分之一
）由被上訴人負擔；第二審訴訟費用由被上訴人負擔四分之一，
餘由上訴人負擔。
    事實及理由
一、被上訴人起訴主張：伊所有坐落高雄縣美濃鎮○○段751 地
    號土地（下稱系爭土地）為袋地，而通行上訴人所有坐落同
    段772 之1 、775 地號土地（下稱772 之1 地號土地、775
    地號土地）西側為系爭土地通往公路之最近距離，亦係對周
    圍地損害最小之方式。又伊因系爭土地為工業用地，將來可
    供工業廠房使用，故須有4 公尺寬之柏油路面供大貨車通行
    ，詎上訴人所有772 之1 地號土地、775 地號土地現以鐵皮
    圍籬阻隔等情。爰依民法第787 條規定，提起本件訴訟等情
    。並於原審聲明：上訴人所有772 之1 地號土地上如附圖一
    編號A 所示159.11平方公尺之土地，及775 地號土地上如附
    圖一編號A 所示27.21 平方公尺之土地，應同意被上訴人舖
    設4 公尺寬之柏油路面為通行道路，並將通行道路部分之鐵
    皮圍籬拆除。
二、上訴人則以：被上訴人可通行同段764 、765 地號土地（下
    稱764 地號土地、765 地號土地）以聯接公路，且764 地號
    土地、765 地號土地因價值較低，故通行伊所有之772 之1
    地號土地、775 地號土地，並非對鄰地損害最小之方式。又
    被上訴人縱有通行之必要，通行寬度亦以3 公尺為已足，請
    求駁回被上訴人之訴等語置辯。並於原審聲明：被上訴人之
    訴駁回。
三、嗣經原審調查審認，為上訴人敗訴之判決，上訴人不服原判
    決提起上訴，除援引原審抗辯、陳述及立證方法外，補稱：
    伊所有772 之1 及775 地號土地均屬工業用地，公告現值各
    為新台幣（下同）6,600 元、9,000 元，現作廠房營業使用
    ，具有整體使用規劃利益，並有擴廠計劃，如被上訴人改通
    行毗鄰之765 、764 地號土地，因公告現值僅各為4,200 元
    、2,100 元，且未設置廠房，對鄰地造成之損害應較少。再
    者，系爭土地北方之同段752 地號土地，亦屬袋地，故通行
    道路應整體一併規劃考量，自以通行765 及764 地號土地始
    屬損害鄰地最小之方式。另系爭土地如需新闢道路，應依都
    市計劃法相關規定辦理，被上訴人提起本件訴訟，於法不合
    。此外，縱認被上訴人有通行772 之1 及775 地號土地之必
    要，路寬亦應以3 公尺為已足，被上訴人要求通行4 公尺寬
    度，亦非必要等情，並聲明：(一)原判決廢棄。(二)被上訴人在
    第一審之訴駁回。被上訴人則援引原審主張、陳述及立證方
    法外，補稱：原判決准許之通行方案較為便捷，且為損害最
    小之方式等語置辯。並聲明：上訴駁回。
四、兩造不爭執事項（見本院卷第69頁、第75頁）：
  (一)系爭土地為被上訴人所有，且為袋地。
  (二)上訴人所有772 之1 、775 地號土地，目前為空地，並以鐵
    皮圍籬與道路隔絕。
  (三)高雄縣美濃鎮○○段739 、772 等地號土地上，現有上訴人
    公司之建物。
  (四)765 及764 地號土地，目前為農地使用，其上有建物供放置
    農具。
  (五)高雄縣美濃鎮○○段761 及762 地號土地目前供工廠使用，
    大門朝北。
  (六)附圖一編號C 所示為河堤邊道路，供765 及764 地號農地使
    用者暨761 及762 地號工廠開設者進出之用。
五、兩造於審理中協商之爭點為：原審判決被上訴人勝訴之袋地
    通行方式即依附圖一所示A 案通行至公路，是否為損害鄰地
    最少之方式？茲分述如下：
  (一)按「土地因與公路無適宜之聯絡，致不能為通常使用者，土
    地所有人得通行周圍地以至公路。但對於通行地因此所受之
    損害，應支付償金」，民法第787 條第1 項固有明文。然按
    鄰地通行權為鄰地所有權之擴張，其目的在解決與公路無適
    宜聯絡之土地之通行問題，是該通行權之範圍，於具備必要
    性程度外，應選擇對周圍地損害最少之處所及方法為之，此
    觀諸民法第787 條第2 項規定「前項情形，有通行權人，應
    於通行必要之範圍內，擇其周圍地損害最少之處所及方法為
    之」等語即明。準此，主張通行權時除應考量目的性及必要
    性外，尚需慮及比例性原則，始屬正當。
  (二)查，本件被上訴人所有之系爭土地為袋地，與公路間並無適
    宜之連絡，而系爭土地依附圖一所示之A 案，可往南經由77
    2-1 及775 地號土地聯絡公路，而通行772-1 及775 地號土
    地面積，經測量結果分別為159.11平方公尺、27.21 平方公
    尺，共計186.32平方公尺；倘依附圖一所示之B 案，可往西
    經由765 及764 地號土地聯絡公路，而通行764 及765 地號
    土地面積，經測量結果分別為388.46平方公尺、13.71 平方
    公尺，共計402.17平方公尺等情，有附圖一之高雄縣美濃地
    政事務所複丈成果圖在卷可憑，堪認依附圖一所示A 案通行
    至公路，使用鄰地之面積顯較附圖一所示B 案為少。
  (三)次查，772-1 及775 地號土地96年度之公告現值每平方公尺
    分別為6,600 元、9,000 元；764 及765 地號土地97年度之
    公告現值每平方公尺則各為2,100 元、4,200 元之事實，有
    土地登記謄本4 份（見96年度雄調字第940 號卷《下稱雄調
    卷》第9 至10頁、原審卷第50至51頁）在卷足憑，堪予認定
    。準此，通行附圖一所示A 案所使用之772-1 及775 地號土
    地，依公告現值計算，其價值應分別為1,295,016 元（計算
    式：159.11平方公尺×6,600 元/ 平方公尺＝1,050,126 元
    ）、244,890 元（計算式：27.21 平方公尺×9,000 元/ 平
    方公尺＝244,890 元），共計1,295,016 元；而通行附圖一
    所示B 案所使用之764 及765 地號土地，依公告現值計算之
    價值，則各為28,791元（計算式：27.21 平方公尺×9,000
    元/ 平方公尺＝244,890 元）、1,631,532 元（計算式：38
    8.46平方公尺×4,200 元/ 平方公尺＝1,631,532 元），共
    計1,660,323 元，是依附圖一所示A 案通行，在依公告現值
    計算之土地市價總值方面，損害鄰地程度亦較依附圖一所示
    B 案通行為低。
  (四)承前所述，依附圖一所示A 案通行，使用鄰地之面積較小，
    且使用之鄰地土地市價亦較低，已徵附圖一所示A 案與B 案
    相較，A 案應屬損害鄰地較小之方案，故上訴人主張通行附
    圖一所示B 案始屬損害鄰地最小方案云云，並非可採。再者
    ，765 及764 地號土地，目前為農地使用，其上有附圖一編
    號建物D 、E 供放置農具等情，為兩造所不爭執，且有附圖
    一之高雄縣美濃地政事務所複丈成果圖足佐，堪認屬實。然
    參諸前開複丈成果圖所示，依附圖一所示B 案通行，必須拆
    除現存之建物D ，與依附圖一所示A 案通行，僅須拆除鐵皮
    圍籬而無須拆除現存建物乙節相較，顯非最便捷、損害最小
    之通行方案。
  (五)又被上訴人固主張系爭土地為工業用地，日後蓋廠房使用，
    須有足供大貨車進出之道路寬度，故通行寬度4 公尺之必要
    云云。而按，系爭土地為工業用地，日後確有搭建廠房使用
    之可能，且衡諸目前社會對於建物之使用常態，利用汽車進
    出，已係一般通常之需求，將來建物完成後亦有利用汽車出
    入之必要，且建築期間不論建材、人員之出入，亦多需仰賴
    汽車為之，則其留設之道路，應以能供被上訴人得予利用汽
    車出入，始可達土地充分利用之目的，並發揮系爭土地最大
    之經濟效用，固堪認定。然審諸，道路交通安全規則第38條
    第1 項第1 款第2 目及第2 款第1 目規定，大貨車全長不得
    超過11公尺，汽車全寬不得超過2.5 公尺乙節，暨市售自用
    小客車及自用小貨車之車寬均不超過2 公尺，有上訴人提出
    之網路列印資料（見本院卷第93至96頁）可佐以觀，足認通
    行道路寬度為3 公尺，已足供被上訴人日後建築廠房，及落
    成後通行之用。綜上，本院斟酌各情，認附圖一所示A 案雖
    較B 案為損害鄰地較小之方案，然附圖一所示A 案通行寬度
    為4 公尺，仍屬過寬，通行寬度應縮減3 公尺，即如附圖二
    編號A1及A2部分，始為被上訴人通行之必要範圍。
  (六)末按，通行權人於必要時，得開設道路，民法第788 條前段
    定有明文；又民法第787 條第一項所定之通行權，其主要目
    的不僅在調和土地所有人間之利害關係，且在充分發揮袋地
    之經濟效用，以促進物盡其用之社會整體利益，是鄰地通行
    權之行使，在土地所有人方面，為其所有權之擴張，而在鄰
    地所有人方面，其所有權則因而受限制（最高法院78年度台
    抗字第355 號判例參照）。本件被上訴人既就附圖二編號A1
    及A2之土地有通行權，則其請求就該部分土地開設柏油道路
    供通行，自屬可採。此外，通行權人既有通行權存在，通行
    地所有人及其他占有人均有容忍之義務，如有阻止或妨害之
    行為，通行權人得依據民法第767 條物上請求權之規定，請
    求予以禁止或排除，是本件上訴人否認被上訴人得通行上開
    土地至公路，並在其上以鐵皮圍籬阻隔，有照片（見雄調卷
    第11頁）附卷可憑，則被上訴人另請求上訴人拆除系爭土地
    通行範圍即如附圖二編號A1及A2部分之鐵皮圍籬，亦屬有據
    。
  (七)至上訴人主張被上訴人應依應依都市計劃法相關規定辦理，
    取得通行道路云云，然系爭土地既為袋地，被上訴人依法本
    得請求通行相鄰土地，與其是否得另依都市計劃法等相關行
    政法令規定請求劃設道路，並不相涉。況都市計畫事涉層面
    甚廣，耗時非短，若認被上訴人得依都市計劃法請求劃設道
    路時，即不得依民法袋地通行權請求通行鄰地，則被上訴人
    現時通行之必要，豈非無法妥適解決，顯違民法袋地通行權
    之立法本意，足見上訴人此部分之主張，並非可採。
六、綜上所述，被上訴人依民法第787 條第1 項前段及第788 條
    規定，請求通行附圖二編號A1及A2所示土地，上訴人應提供
    該土地供開設道路，並拆除妨礙其通行之鐵皮圍籬，洵屬有
    據，是原審所為之判決，於命上訴人容忍被上訴人在如附圖
    二編號A1及A2所示之土地舖設3 公尺寬之柏油路面為通行道
    路，並拆除通行道路部份之鐵皮圍籬之範圍內，核無違誤，
    應予維持；逾此部分所為之判決，即有未洽，上訴意旨指摘
    原判決不當，求予廢棄改判，尚非全無理由，爰改判如主文
    第2 項所示。至於上開應准許部分，原審判決命上訴人容忍
    被上訴人通行，並為假執行之宣告，核無違誤，上訴意旨就
    此部分，仍執陳詞，指摘原判決不當，求予廢棄，為無理由
    ，應駁回其上訴。
七、本件判決基礎已臻明確，兩造其餘主張陳述、所提之證據及
    聲請調查之證據，經本院審酌後，認均不足以影響本判決之
    結果，均毋庸再予論述，附此敘明。
八、據上論結，本件上訴為一部有理由、一部無理由，爰依民事
    訴訟法第436 條之1 第3 項、第450 條、第449 條第1 項、
    第79條，判決如主文。
中    華    民    國    99    年    2     月    5     日
                  民事第五庭  審判長法    官  李昭彥
                                    法    官  賴文姍
                                    法    官  李育信
以上正本係照原本作成。
本判決不得上訴。
中    華    民    國    99    年    2     月    5     日
                                    書 記 官  林玉珊

司法院資訊處製作；財團法人民間司法改革基金會備份。
